ACORDAO-COMPLETO-2335361

ACÓRDÃO 943/2019 ATA 4/2019 - SEGUNDA CÂMARA

VISTOS, relatados e discutidos Embargos de Declaração opostos pelo Sr. Joaquim Guimarães Neto, contra o Acórdão 6897/2018-TCU-Segunda Câmara, que conheceu de Recurso de Reconsideração interposto pelo responsável para, no mérito, negar-lhe provimento e reconhecer, de ofício, a prescrição dos fundamentos da multa que foi aplicada ao recorrente e à Sra. Zoelia Maria Loiola Paiva para tornar insubsistente o item 9.3 do 4.206/2016-TCU-2ª Câmara;
ACORDAM os Ministros do Tribunal de Contas da União, reunidos em Sessão da Segunda Câmara, diante das razões expostas pelo Relator, com fulcro nos arts. 32, inciso II, e 34 da Lei 8.443/1992; c/c os arts. 277, inciso III, e 287 do Regimento Interno/TCU, em:
9.1. conhecer dos Embargos de Declaração opostos pelo Sr. Joaquim Guimarães para, no mérito, não conceder a eles provimento;
9.2. determinar o encaminhamento da Petição de Peça 67 à Secretaria de Recurso para análise de admissibilidade;
9.3. dar conhecimento da presente deliberação ao recorrente e demais interessados.

Embargos de declaração opostos pelo Sr. Joaquim Guimarães Neto,contra o Acórdão  6.897/2018  TCU  2ª Câmara, que conheceu de Recurso de Reconsideração interposto contra o Acórdão 4206/2016-TCU-2ª Câmara, e no mérito, negou-lhe provimento.

Segunda Câmara

Município de Groaíras - CE.

3. Interessados/Responsáveis/Recorrentes:
3.1. Interessado: Fundo Nacional de Desenvolvimento Científico e Tecnológico (CNPJ 08.804.832/0001-72).
3.2. Responsáveis: Joaquim Guimarães Neto (CPF XXX.135.953-XX) e Zoelia Maria Loiola Paiva (CPF XXX.760.623-XX)
3.3. Recorrentes: Joaquim Guimarães Neto (CPF XXX.135.953-XX) e Zoelia Maria Loiola Paiva (CPF XXX.760.623-XX).

13.1. Ministros presentes: Ana Arraes (Presidente), Augusto Nardes e Aroldo Cedraz (Relator).
13.2. Ministro-Substituto convocado: Marcos Bemquerer Costa.
13.3. Ministro-Substituto presente: André Luís de Carvalho.

ACORDAO-COMPLETO-2372027

Acórdão de Relação 8909/2019 - Segunda Câmara

Acórdão de Relação

AROLDO CEDRAZ

Ministro Aroldo Cedraz.

Por meio do Acórdão 6.897/2018 - TCU (Peça53) , a Segunda Câmara conheceu do Recurso de Reconsideração interposto pelo Sr. Joaquim Guimarães Neto para, no mérito, negar-lhe provimento e reconhecer, de ofício, a prescrição dos fundamentos da multa aplicada ao recorrente e à Sra. Zoélia Maria Loiola Paiva, para tornar insubsistente o item 9.3 do 4.206/2016-TCU-2ª Câmara.
2.	A deliberação recorrida foi adotada no âmbito da Tomada de Contas Especial instaurada em razão da omissão no dever de prestar contas do Convênio FINEP/MCTI 01.04.0504.00, celebrado com o Município de Groaíras/CE e pela Financiadora de Estudos e Projetos - Finep, entidade vinculada ao então Ministério da Ciência e Tecnologia, atual Ministério da Ciência, Tecnologia e Inovação - Finep/MCTI. O objeto do ajuste envolveu a execução do "Projeto Núcleo de Tecnologia/Ilha Digital", e os recursos previstos totalizaram R$ 83.400,00, sendo R$ 5.000,00 e julgou irregulares as contas dos responsáveis, imputando-lhes, solidariamente, o débito apurado nos autos e aplicando-lhes multas com fundamento nos art. 57 da Lei 8.443/1992 (Peça 43) .
3.	Irresignado, o Sr. Joaquim Guimarães Neto opõe Embargos de Declaração, arguindo existência de omissão, ausência de responsabilidade do embargante, necessidade de reconhecimento da verdade dos fatos e busca da verdade material, com fundamento nos argumentos abaixo transcritos:
"[...] DA AUSÊNCIA DE PRESSUPOSTOS VÁLIDOS E REGULARES DO PROCESSO.
O fato e o convênio em questão, e sobre o qual se defende o embargante, refere-se ao exercício de 2004, distante para agora em mais de 10 anos, dificultando por demais, até mesmo o resgate de fatos e documentos daquela época, para que agora, posso ex-prefeito de Groairas fazer uso dos mesmos em sua defesa, o que efetivamente, lhe prejudica o exercido constitucional do contraditório, e mais, exercer na plenitude sua defesa.
Todas as questões aqui arguidas conduzem a TCE instaurada contra o ex-prefeito de Groairas (2004) , Joaquim Guimarães Neto, para a ausência de pressupostos válidos e regulares para o prosseguimento do feito mesmo assim, se viu há pouco condenado ao pagamento de quantia superior a 100 mil reais, quantia de R$ 26.000,00 atualizada até 2018, e também por isto devendo ser extinto, para seu regular arquivamento, nos termos do previsto na INSTRUÇÃO NORMATIVA TCU  71/2012.
O que se exige do ex-prefeito nesta TCE, e por todo o já alegado, torna o seu atendimento Impossível, o que impõe a ausência de pressupostos aqui defendida, já que lhe são exigidas cópias de documentos daquele distante ano de 2004, quando então deixou a administração municipal de Groairas.
DO CABIMENTO DE EMBARGOS.
A possibilidade de ajuizamento do recurso de embargos de declaração visa a contemplar situações de julgados em que presente uma das situações que impliquem na ocorrência de contradlção, obscuridade ou omissão no julgado.
O defeito que for constatado, representa prejuízo ao exame e julgamento do processo, podendo e no caso em concreto devendo se ver alterado com a reforma do acórdão, inclusive, com a possibilidade de efeitos infringentes, o que se pede no caso em tela.
DOS ELEMENTOS PARA OS EMBARGOS.
No presente caso, cabíveis embargos de declaração quando no julgado (acórdão) ocorrer o defeito de obscuridade, omissão ou contradição.
Neste CASO EM CONCRETO, e conforme consta do julgado/acórdão, em mais de uma ocasião, se reclama contra o ex-prefeito e aqui embargante JOAQUIM GUIMARÃES NETO, a apresentação de cópias dos DOIS cheques de ns. 850001 e 850002, pagos à empresa CARTESIANA Construções e Serviços Ltda., OBSERVE-SE, QUE ISTO, NADA MENOS DO QUE 15 ANOS DEPOIS de sua saída da administração municipal de Groaíras e do próprio fato, RECURSOS CREDITADOS DE CONVÊNIO NO ANO DE 2004, as vésperas do término de seu mandato naquele ano, poucos dias antes.
Entende o recorrente TER HAVIDO omissão do julgado e acórdão, pelo fato de não ter o Ilustre Relator do Processo, registrado que os dois cheques, MESMO NÃO TENDO SIDO APRESENTADOS pelo aqui e novamente recorrente, CONSTAM DOS EXTRATOS BANCÁRIOS NA PRESTAÇÃO DE CONTAS apresentada no órgão competente por sua sucessora a frente da administraçao municipal de Groafras, já no exercício de 2005 (Zoélia) .
Defende ademais, que foi igualmente contraditório o VOTO E ACÓRDÃO, quando, mesmo depois de forma insistente reclamar COMO ELEMENTO PARA O JULGAMENTO do processo, a NÃO APRESENTAÇÃO DOS DOIS CHEQUES JÁ CITADOS, e que serviram de pagamento à empresa que havia iniciado a obra (Cartesiana) , foi contraditório ao NÃO OBSERVAR a comprovação da existência e registro dos dois cheques quando da prestação de contas, no extrato bancário.
Além de tudo isto, O AQUI EMBARGANTE, QUANDO DE SEU RECURSO DE RECONSIDERAÇÃO, APRESENTOU NOTA FISCAL EMITIDA PELA EMPRESA DE CONSTRUÇÃO CREDORA, EMPENHO e os RESPECTIVOS RECIBOS, o que também não foi examinado no julgamento, até com a condição de elidir as ausências dos cheques.
Tanto foi assim, que MESMO HAVENDO A PROPOSTA DE ENCAMINHAMENTO PELA PROCED NCIA DO RECURSO, ou seja, pelo SEU PROVIMENTO, ainda assim, o Diretor Técnico em substituição NO PARECER DE FLS. 40, manifestou-se alterando aquele, para agora posicionar-se NOS SEGUINTES TERMOS:
" (.......) A Responsabilização do recorrente FOI FUNDAMENTADA NO FATO DE TER GERIDO R$ 26.000/00/ pela constàtação de que a execução do objeto começou antes mesmo da celebração do convênio FINEPIMCTI 01.04.0504.00 e pela NÃO COMPROVAÇÃO DOCUMENTAL DESSE DISPlND/O."
Assim, e patente, que completamente equivocada a manifestação de parecer que redundou no NÃO PROVIMENTO do recurso proposto, por conta de um parecer alterado, e mais, que mesmo havendo a comprovaçlo documental do DISPÊNDIO com NOTA FISCAL E RECIBO, o julgamento entendeu equivocadamente, e sem observar os documentos apresentados no processo, CONTRADIZENDO ASSIM, a PROVA QUE FOI CARREADA AOS AUTOS  e que não foi observada para o julgamento e acórdão.
O JULGAMENTO PROFERIDO QUANTO AO CASO, RECLAMOU POR SUA VEZ, AS CÓPIAS DOS CHEQUES EMITIDOS HÁ MAIS DE 15 ANOS, e desprezou o extrato, o empenho, a nota fiscal e o recibo, QUE COMPROVAM DE FORMA DOCUMENTAL, repisa-se, O DISPÊNDIO REALIZADO no final do MANDATO DO EMBARGANTE.
Assim, e diante de tais observações, PATENTE ter havido no julgado/acórdão aqui EMBARGADO, não só omissão, como também, CONTRADIÇÃO na peça ora recorrida, considerando a EFETIVA APRESENTAÇÃO DE COMPROVAÇÃO DOCUMENTAL DO DISPÊNDIO, porém, que não foi aproveitada para o mesmo fim. Optou o julgamento por desprezar toda a prova documental referente ao DISPÊNDIO.
Por fim, necessário destacar-se, que não se pode falar com os presentes embargos teriam objetivo meramente protelatório, considerando a gravidade dos efeitos contra o embargante, e mais, o já decidido em nível de Justiça Estadual em ação de IMPROBIDADE, QUE EXCLUIU O MESMO AQUI EMBARGANTE DE TODA E QUALQUER RESPONSABILIDADE QUANTO AO MESMO FATO, porém, e ainda assim, perante o TCU a parte encontra-se sendo apenada para restituir a quantia de R$ 26.000,00, que devidamente atualizada supera a casa de 100 mil reais.
Também digno de registro o fato de que a exigência de devolução dos valores só possível de aplicação:
DEVOLVER os VALORES TRANSFERIDOS, ATUALIZADOS MONETARIAMENTE a partir da data do seu recebimento ACRESCIDOS DOS JUROS LEGAIS, nos seguintes casos:
1.  "quando não for executado o objeto deste convênio.
2.  "quando não forem aplicados na finalidade a que se refere o objeto deste convênio;
3.  omissão de prestação de contas no prazo exigido, SALVO QUANDO DECORRENTE DE CASO FORTUITO OU MOTIVO DE FORÇA MAIOR, devidamente comprovado."
O objeto do convênio foi EXECUTADO.
Os recursos do convênio foram aplicados na finalidade prevista.
Não houve omissão na PRESTAÇÃO  DE CONTAS, tendo esta sido apresentada no prazo previsto no convênio. E mais, se não foi, tal responsabilidade NÃO ERA E NÃO FOI DO PREFEITO que deixou o mandato no final de 2004. Os recursos do convênio só foram creditados faltando menos de uma semana para o término de seu mandato. Procedeu com o pagamento da medição conferida, tanto é assim, que mesmo existindo a integralidade dos recursos em conta, mais de 60 mil reais, só pagou o comprovado/apurado, R$ 26.000,00.
Veja-se também com base no princípio da proporcionalidade que há que se fazer um juízo de ponderação entre os MEIOS E OS FINS, ENTRE O RESULTADO E A FORÇA COATIVA DA MEDIDA, de forma que se evite apenamento desnecessário ou desproporcional ao caso.
" melhor interpreuçlo da lei é a que se preocupa com a soluçJo jusu/ nJo podendo o seu aplicador esquecer que o rigorismo na exegese dos textos legais pode levar a injustiças"  (RSTJ 4/1.554) .
Todos que atuam na área jurídica sabem que O DIREITO DEVE SER INTERPRETADO INTELIGENTEMENTE, "não de modo que a ordem legal envolva um absurdo, prescreva	 inconveniênclas, vá ter a inconsistentes ou impossíveis. Também se prefere a exegese de que resulte eficiente a providência legal ou válido o ato, à que tome aquela sem efeito,, inócua, ou este,, juridiamente nulo"  (CARLOS MAXIMILIANO, "Hermenêutica e Aplicação do Direito, Ed. Forense, 1979, p. 166) .
Já dizia Recasens Siches:
"A LÓGICA DO	DIREITO É A LÓGICA DO RAZOÁVEL".
A solução tópica, assim, está também no principio da proporclonalídade, na aplicação da norma viabilizada por um processo Interativo através da hermenêutica, ciência que fornece a técnica para interpretaçao, e da interpretação, ato da apreensão da expressão jurfdica, devendo o juiz, no caso concreto, analisar e aplicar com ponderação as disposições da lei, PARA NÃO CRIAR SITUAÇÕES TERATOLÓGICAS DE FLAGRANTE INJUSTIÇA.
Dos documentos dos autos que ratificam o alegado.
ITENS 44 e 45 da instrução, NOTAS DE EMPENHO, EXTRATOS BANCÁRIOS, NOTAS FISCAIS E RECIBOS APRESENTADOS PELO DR. JOAQUIM GUIMARÃES NETO, (peça 21, p. 16- 28 e 31) .
Consta em determinado momento do voto e acórdão, RECLAMANDO novamente a apresentação dos  chegues:
"12.11. A apresentação DE TODSOS ESSES ELEMENTOS NÃO CABIA AO ORA RECORRENTE, VEZ QUE AS CONTAS DEVERIAM SER FORMALMENTE PRESTADAS POR SUA SUCESSORA NA PREFEITURA., SRA. ZOÉLIA. ADEMAIS, A  DOCUMENTAÇÃO  TRAZIDA  AOS  AUTOS PELO SR. JOAQUIM CONFIGURA INDICIO DA EXECUÇÃO DE PARTE DO OBJETO DURANTE SUA GESTÃO, ALÉM DE SEU PAGAMENTO COM OS RECURSOS TRANSFERIDOS DO RNEP..............................¿.....¿.
MELHOR SERIA SE HOUVESSE CÓPIA DOS CHEQUES 850001 e 850002 com que teriam sido pagos os R$ 26.000,00 àquela empresa, ainda que no contrato conste QUE OS RECURSOS TERIAM ORIGEM NO FUNDO NACIONAL DE DESENVOLVIMENTO CIENTÍFICO E TECNOLÓGICO -
FNDCT, gerido pela FINEP, entretJnto, tJI provid ncia NÃO CABIA AO RECORRENTE.n
12.2. QUANTO A INVERSÃO CRONOLÓGICA DE ATOS (empenho, assinatura de contrato, celebraçJo do conv nio, liquidaçJo de despesa.......) o fãto por si só nJo justlflc3 a imputJçJo de débito considerado que o pagamento foi reallz3do com recursos provenientes da FINEP.n [...]"
4. Após apresentar suas razões, transcreve jurisprudência deste Tribunal, bem como doutrina aplicável e requer:
"[...] sejam os presentes EMBARGOS DE DECLARAÇÃO C/C PEDIDO DE EFEITOS INFRINGENTES conhecidos e providos, para REFORMAR O ACÓRDÃO N. 6897/2018 -TCU 2ª. Câmara (acórdão original 4206/2016 - em Recurso de Reconsideração - TCU - 2ª. câmara) , e excluir de qualquer responsabilização/ressarcimento de valor original ou atualizado, da quantia de R$ 26.000,00, paga e comprovada DOCUMENTALMENTE O DISP[NDIO, por meio de 02 cheques constantes do EXTRATO BANCÁRIO CONTIDO NA PRESTAÇÃO DE CONTAS, além de EMPENHO, NOTA FISCAL E RECIBOS que ratificam a despesa do convênio	FINEP n. 01.04.0504.00 (SIAFI 511955) , celebrado com o Município de Groalras, no qual JOAQUIM GUIMARÃES NETO, no final de seu mandato, cargo de Prefeito naquela urbe, que procedeu com pagamento parcial (26 mil reais) com recursos do mesmo convênio, TUDO DEVIDAMENTE COMPROVADO, quando já em conta os recursos totais do convênio, e ainda assim, só realizou a liberação do efetivamente executado, TENDO O EMPREENDIMENTO sido concluído, e ATENDIDO O FIM SOCIAL A QUE SE DESTINAVA, com sua prestação de contas APRESENTADA por quem de direito - sua sucessora na gestão municipal (Prefeitura) . [...]"
4.	Em 2/10/2018, foi acostada aos autos petição da Sra. Zoélia Maria Loiola Paiva (Peça 67) , em que presta esclarecimentos e envia a prestação de contas do convênio em referência.
5.	Registra a recorrente que foi surpreendida com o recebimento da notificação administrativa por meio do Ofício 1.640/2018 - TCU/Secex-CE, com a informação de que teria que pagar os valores da dívida acrescida dos juros.
6.	Assegura que o conteúdo dos termos citados em sede de notificação já esteve em discussão por denúncia do Município, em 2010, pelo ex-prefeito José Almir Matos Lopes, o que teria gerado dois processos judiciais de números 1693-42.2011.80060082/0 e o 435-65-2009.8.06.0082/0, na vara Única da Comarca de Groaíras e no Tribunal de Justiça do Ceará, sendo que todos com sentença que lhe favorável. Assim, afirma que ficou surpresa de esta Corte de Contas não ter considerado a decisão judicial.
7.	Portanto, por considerar que o mérito da suposta dívida está conclusa na esfera judicial, entende não caber o pagamento dos valores notificados, razão pela qual vai entrar com representações a quem de direito.
8.	Por fim, requer o arquivamento definitivo do processo, tendo em vista que os fatos narrados em notificações foram discutidos e conclusos na seara judicial.
	É o Relatório.

8.1. Fernando Luis Melo da Escossia (6569/OAB-CE) e outros, representando Joaquim Guimarães Neto.

Procurador Júlio Marcelo de Oliveira.

EMBARGOS DE DECLARAÇÃO. RECURSO DE RECONSIDERAÇÃO. TOMADA DE CONTAS ESPECIAL. CONVÊNIO. OMISSÃO NO DEVER DE PRESTAR CONTAS. DÉBITO E MULTA AO PREFEITO SIGNATÁRIO E SUA SUCESSORA. RECURSO DE RECONSIDERAÇÃO DO PREFEITO SIGNATÁRIO E GESTOR DE PARTE DOS RECURSOS. CONHECIMENTO. NÃO PROVIMENTO. RECONHECIMENTO, DE OFÍCIO, DA OCORRÊNCIA DE PRESCRIÇÃO DA PRETENSÃO PUNITIVA. AFASTAMENTO DA MULTA APLICADA AOS RESPONSÁVEIS. COMUNICAÇÕES. CONHECER DOS EMBARGOS. REJEITÁ-LOS. CONHECER COMO MERA PETIÇÃO O DOCUMENTO ACOSTADO PELA PREFEITA SUCESSORA. CIÊNCIA.

TOMADA DE CONTAS ESPECIAL (TCE)

Secretaria de Recursos (Serur); Secretaria de Controle Externo no Estado do Ceará (Secex-CE).

Preliminarmente, entendo que os embargos de declaração devem ser conhecidos, porquanto atendidos os requisitos gerais dos recursos (art. 34, § 1º, da Lei 8.443/1992) , observando-se a tempestividade, a legitimidade do embargante, o interesse em recorrer e a adequação do documento, além de objetivar o feito corrigir omissão do Acórdão recorrido, enquadrando-se nas hipóteses do caput do artigo mencionado.
2.	O Sr. Joaquim Guimarães Neto teve o seu Recurso de Reconsideração, interposto contra o Acórdão 4206/2016-TCU-Segunda Câmara, conhecido e não provido, por não ter apresentado elementos capazes de afastar os fundamentos da sua condenação (Acórdão 6897/2018-TCU-Segunda Câmara) .
3.	No âmbito do mesmo Acórdão, foi observado que o fato que gerou a irregularidade que levou à condenação do Sr. Joaquim Guimarães Neto e da Sra. Zoélia Maria Loiola Paiva nesta TCE, teve o marco inicial para contagem de prazo o dia 29/12/2004, data da transferência dos recursos do Convênio 01.04.0504.00 (Peça 2) e, considerando que o ato que determinou a citação data de 22/6/2015 (parecer do titular da unidade técnica - Peça 17) , operou-se a prescrição da pretensão punitiva, o que foi reconhecido, de ofício, por este Tribunal, no sentido de tornar insubsistente o item 9.3 do mencionado Acórdão 6897/2018-TCU-Segunda Câmara, objeto dos presentes embargos.
4.	Observa-se que o embargante alega, em síntese, que:
	a) há ausência de pressupostos válidos e regulares do processo em razão do tempo transcorrido da ocorrência do fato, 2004, distante para agora em mais de 10 anos, dificultando o resgate de fatos e documentos daquela época, para que o ex-prefeito de Groairas possa fazer uso dos mesmos em sua defesa, o que efetivamente, lhe prejudica o exercício constitucional do contraditório, e mais, exercer na plenitude sua defesa;
	b) conforme consta do julgado/acórdão, em mais de uma ocasião, reclama-se contra o ex-prefeito a apresentação de cópias dos cheques de números 850001 e 850002, pagos à empresa Cartesiana Construções e Serviços Ltda., isso, nada menos do que 15 anos depois de sua saída da administração municipal de Groaíras e do próprio fato, recursos creditados de convênio no ano de 2004, as vésperas do término de seu mandato naquele ano, poucos dias antes. Ocorre que houve omissão do julgado e acórdão, pelo fato de não ter registrado que os dois cheques, mesmo não tendo sido apresentados pelo recorrente, constam dos extratos bancários na prestação de contas apresentada no órgão competente por sua sucessora;
	c) o Voto a quo teria sido contraditório quando, mesmo depois de forma insistente reclamar como elemento para o julgamento do processo, a não apresentação dos dois cheques já citados, e que serviram de pagamento à empresa que havia iniciado a obra (Cartesiana) , foi contraditório ao não observar a comprovação da existência e registro dos dois cheques no extrato bancário, quando da prestação de contas;
	d) quando de seu recurso de reconsideração, apresentou nota fiscal emitida pela empresa de construção credora, empenho e os respectivos recibos, o que também não foi examinado no julgamento, até com a condição de elidir as ausências dos cheques;
	e) mesmo havendo a proposta de encaminhamento pela procedência do recurso, o diretor técnico em substituição manifestou-se alterando aquele para agora posicionar-se pela responsabilização do recorrente fundamentada no fato de ter regido R$ 26.000/00, em razão da constatação de que a execução do objeto começou antes mesmo da celebração do convênio e pela não comprovação documental desse dispêndio;
	f) é completamente equivocada a manifestação de parecer que redundou no não provimento do recurso proposto, por conta de um parecer alterado, e mais, que mesmo havendo a comprovação documental do dispêndio com nota fiscal e recibo, o julgamento entendeu, equivocadamente, e sem observar os documentos apresentados no processo, contradizendo assim, a prova que foi carreada aos autos e que não foi observada para o julgamento e acórdão;
	g) não se pode falar que os presentes embargos teriam objetivo meramente protelatório, considerando a gravidade dos efeitos contra o embargante, e mais, o já decidido em nível de Justiça Estadual em ação de improbidade, que o excluiu de toda e qualquer responsabilidade quanto ao mesmo fato;
	h) não houve omissão na prestação de contas, tendo esta sido apresentada no prazo previsto no convênio. E mais, se não foi, tal responsabilidade não era e não foi do prefeito que deixou o mandato no final de 2004. Os recursos do convênio só foram creditados faltando menos de uma semana para o término de seu mandato. Procedeu com o pagamento da medição conferida, tanto é assim, que mesmo existindo a integralidade dos recursos em conta, mais de 60 mil reais, só pagou o comprovado/apurado, R$ 26.000,00;
	i) há que se fazer um juízo de ponderação entre os meios e os fins, entre o resultado e a força coativa da medida, de forma que se evite apenação desnecessária ou desproporcional ao caso;
	j) melhor seria se houvesse cópia dos cheques 850001 e 850002 com que teriam sido pagos os R$ 26.000,00 àquela empresa, ainda que no contrato conste que os recursos teriam origem no Fundo Nacional de Desenvolvimento Científico e Tecnológico (FNDCT) , gerido pela Finep, entretanto, tal providência não cabia ao recorrente;
	l) quanto à inversão cronológica de atos (empenho, assinatura de contrato, celebração do convênio, liquidação de despesa...) o fato por si só não justifica a imputação de débito considerando que o pagamento foi realizado com recursos provenientes da Finep.
5.	Quanto à preliminar de nulidade em razão de suposto prejuízo ao exercício constitucional do contraditório e plenitude de defesa, resta esclarecer que tal fato não restou demonstrado pelo embargante. 
6.	Há jurisprudência desta Corte de Contas no sentido de que não ocorre prejuízo ao exercício do contraditório e da ampla defesa, mesmo com a citação regular do responsável após 10 (dez) anos da ocorrência dos fatos, desde que não existam elementos objetivos que demonstrem o real prejuízo defesa da parte.
7.	Por outro lado, se comprovado que o responsável teve ciência das irregularidades a ele imputadas antes do prazo de 10 (dez) anos até a sua citação, ou seja, durante os procedimentos de exame das contas por parte da concedente ou no curso da fase interna da tomada de contas especial, não se configura prejuízo à defesa em decorrência do transcurso de tal prazo (Acórdão 1304/2018-TCU-Primeira Câmara, relator Ministro Bruno Dantas) .
8.	O art. 6º, inciso II, da IN-TCU 71/2012 não tem aplicação automática em face do simples transcurso do prazo de 10 (dez) anos entre a ocorrência do dano e a citação, devendo ser verificado, no caso concreto, se houve efetivo prejuízo à racionalidade administrativa, à economia processual, à ampla defesa ou ao contraditório, nesse sentido é o Acórdão 461/2017-TCU-Primeira Câmara, relator Ministro Walton Alencar Rodrigues.
9.	Como pode ser observado nos autos, a Finep enviou uma série de ofícios ao Sr. Joaquim Guimarães Neto solicitando o envio da prestação de contas final, nos dias 24/8/2006, 10/11/2009, 16/8/2010, 16/8/2010, além do edital publicado em 14/1/2011 (Peça 1, p. 179, 185, 247, 253 e 275) . Mesmo não constando resposta às comunicações nos presentes autos, o responsável não traz elementos para demonstrar que não teve conhecimento dos expedientes. Portanto, não há como ser acolhida a preliminar de cerceamento de defesa.
10.	Quanto ao elementos de mérito, em breve síntese, as supostas omissões e contradições suscitadas pelo responsável no Acórdão combatido, não têm como prosperar, pois são meras repetições de argumentos já antes apresentados e que foram adequadamente analisados e rechaçados nas diversas instruções produzidas nos autos, conforme excerto do Relatório da deliberação embargada, que reproduzo abaixo (Peça 55) :
	"[...] Os motivos que foram a base da condenação do recorrente são, em essência, os seguintes:
a) a unidade técnica obteve, por meio de diligência ao Banco do Brasil, o extrato da conta para a qual foi repassado o montante do recurso do convênio (Peça 10) e observou a ocorrência de saques no valor de R$ 26.000,00, por meio de dois cheques (R$ 25.428,00 e R$ 572,00) , ambos ocorridos no dia 30/12/2004, ainda durante a gestão do Sr. Joaquim Guimarães Neto;
b) o fato de a vigência do convênio ter terminado na gestão seguinte não isenta o agente que efetivamente geriu recursos públicos do dever de prestar contas da importância por ele gerida, ainda que tenha sido somente parte do total transferido ao município, sendo que essa responsabilidade se intensifica principalmente quando o sucessor não cumpre com sua obrigação, como no presente caso;
c) as informações trazidas nos itens 42 a 47 da instrução de Peça 28, demonstram as inconsistências sobre a cronologia de atos de licitação, contratação e pagamentos efetuados - o que impediria a verificação do necessário nexo entre recursos transferidos pela Finep e despesas alegadas;
d)  não foram consideradas suficientes para afastar a responsabilidade do recorrente as justificativas que apresentou, transcritas no item 12.2, da Peça 49, para ter dado início à execução do objeto conveniado ainda em sua gestão. Da mesma forma, não foram acolhidos os argumentos de que o pagamento ocorreu com recursos do convênio firmado com a Finep, bem como que "não cabia ao recorrente prestar contas formalmente da execução do Convênio FINEP/MCTI 01.04.0504.00".
11.	Não prosperam, também, os argumentos do embargante de que teria sido equivocada a manifestação de parecer que redundou no não provimento do recurso proposto, por conta de um parecer alterado. Como pode ser observado no Relatório e Voto condutores da deliberação embargada, as conclusões contidas na instrução e respectivos pareceres de Peças 50 a 51, produzidas pelo Diretor e o Secretário da Secretaria de Recursos (Serur) e que divergiram da proposta do auditor, tiveram a anuência do Ministério Público de Contas e foram por mim acolhidas e incorporadas a minhas razões de decidir nos presentes autos, não configurando a alegada contradição.
12.	Por fim, quanto à menção à decisão da Justiça Estadual, em ação de improbidade, que teria excluído a sua responsabilidade, registro que tal questão foi tratada no item 13.8 da instrução transcrita no Relatório de Peça 55, quando houve o esclarecimento de que a ação de improbidade administrativa promovida pelo Município de Groaíras/CE em face do recorrente e de sua sucessora, ambos responsabilizados no presente processo, foi julgada improcedente (Peça 44, p. 8-9) , havendo recurso ainda não julgado pelo Tribunal de Justiça do Ceará.
13.	Independentemente disso, é pacífica a jurisprudência no âmbito deste Tribunal de que o juízo administrativo só se vincula ao penal quando neste último é afirmada, categoricamente, a inexistência do fato ou negativa de autoria. Assim sendo, prevalece a competência constitucional do órgão de controle externo federal, sendo facultado a este tribunal examinar de forma irrestrita a gestão dos recursos públicos federais, inclusive nas circunstâncias em que as irregularidades também estejam sendo apuradas em outras instâncias administrativas ou judiciais.
14.	Depreendo que os argumentos dos Embargos deixam transparecer a real intenção do embargante que é mostrar sua irresignação e rediscutir o mérito da matéria já decidida neste processo, o que é incabível na via estreita dos embargos de declaração.
15.	Uma vez afastada a existência de qualquer obscuridade, omissão ou contradição no Acórdão embargado e considerando que não foi identificado qualquer prejuízo à situação do responsável ao que inicialmente foi decidido por esta Corte, sou de opinião que os embargos devam ser conhecidos e não providos.
16.	Por fim, quanto à petição apresentada pela Sra. Zoélia Maria Loiola Paiva (Peça 67) , por meio da qual presta esclarecimentos e envia a prestação de contas do convênio em referência, depreendo que não pode ser conhecida como Embargos de Declaração em relação ao Acórdão 6897/2018-TCU-Segunda Câmara, de minha relatoria, vez que, em relação a aludida Senhora somente foi reconhecida a prescrição da pretensão punitiva e afastada a multa que lhe foi aplicada no item 9.3 do do referido Acórdão.
17.	Assim, após a apreciação dos presentes embargos, deve a peça ser encaminhada à Serur para análise de admissibilidade e encaminhamento ao relator competente.
	Ante o exposto, Voto no sentido de que o Tribunal adote a deliberação que ora submeto à apreciação deste Colegiado.
	
TCU, Sala das Sessões Ministro Luciano Brandão Alves de Souza, em 19 de fevereiro de 2019.
AROLDO CEDRAZ
Relator